【裁判字號】    97,訴,45
【裁判日期】    970805
【裁判案由】    損害賠償
【裁判全文】
臺灣雲林地方法院民事判決                97年度訴字第45號
原      告  楠督機械工程有限公司
法定代理人  丙○○
訴訟代理人  蕭敦仁律師
被      告  乙○○
上列當事人間請求損害賠償事件，本院於民國97年7月22日言詞
辯論終結，判決如下：
    主  文
原告之訴及假執行之聲請均駁回。
訴訟費用由原告負擔。
    事實及理由
甲、程序方面:
一、按訴狀送達後，原告不得將原訴變更或追加他訴，但擴張或
    減縮應受判決事項之聲明者，不在此限，民事訴訟法第255
    條第1 項第3 款定有明文。本件原告於訴狀送達後，將請求
    被告給付之金額新台幣（下同）100 萬元減縮為760,355 元
    ，依上開規定，並無不合。
二、原告未於最後言詞辯論期日到場，核無民事訴訟法第386 條
    各款所列之情形，爰依被告之聲請，由其一造辯論而為判決
    。
乙、兩造之主張:
一、原告方面:
    原告未於最後言詞辯論期日到場，據其以前到場及訴狀所為
    陳述略以:
（一）被告於95年10月21日與原告簽訂工程合約，承包原告所承
      攬台塑六輕廠塑化基礎油儲槽現場安裝工程中之TS9751一
      萬五千噸及TS9752一萬噸貯槽安裝工程（下稱系爭工程）
      。原告均依約如期給付工程款給被告，詎被告竟於96年6
      月6 日無故停工，雖經原告多次聯繫後復工，然又於同年
      7 月8 日再次無故停工迄今，導致原告承攬之工程停擺，
      進度嚴重落後。
（二）被告停工後，原告先於96年7 月9 日函催被告復工，惟被
      告置之不理，原告遂於同年月14日函知被告將依系爭工程
      合約第15條第2 項規定，另行招商完成被告未完成之工程
      ，其所須費用當由被告負責償付，並於同年月20日與富承
      機械工程有限公司訂約，計支付工程款1,336,000 元，扣
      除被告如依約完工原告應支付之工程款875,645 元，被告
      尚應賠償原告460,355 元。
（三）又被告無故不履約，依系爭工程合約第22條規定，被告應
      支付違約金30萬元給原告，是被告合計應賠償原告760,35
      5 元。因此將原訴之聲明請求被告給付100 萬元及法定遲
      延利息減縮為請求被告給付上開金額及利息等語。
（四）對於被告答辯之陳述:
  1、 被告用多少錢請工人是被告的事，與原告無關。兩造是約
      定於每月5 日按進度請款，原告均依約給付被告工程款，
      被告共請了七次，有被告提出之請款會算單可證。且該款
      項均是經兩造一同會算而來，被告也有在請款單上簽名表
      示款項無誤。另依系爭工程合約規定，給付工程款是要扣
      保留款，但原告有時亦未扣保留款，因為被告說他沒有錢
      ，被告不能因自己沒有辦法支付工人的工資就停工，且被
      告二次停工都是在領了錢後停工，原告沒有遲延給付工程
      款。
  2 、依系爭工程合約第6 條規定，工程款一噸是3850元，包括
      兩座貯槽，一座是470.9 噸、另一座是370.1 噸，所以工
      程款總共是3,237,850 元，減掉原告已經給付被告的工程
      款2,624,660 元，餘額是新台幣613,190 元，加上1 成保
      留款262,455 元，總共是875,645 元。
  3、 否認被告所稱原告給付工程款未至現場實作實算之主張，
      且被告經過七次請款，原告也都按時給付，如果有問題，
      被告應該在第二、三次就要反應，被告所言不實。
  4、 原告不爭執有在工程比統計表上修正之事實，然是因為被
      告要請款時，原告事先拿空白的工程比統計表給被告填，
      再給原告查證被告所填之進度是否符合，如果不符合，原
      告即予修正，雙方沒有問題，就據以計算核發工程款。至
      於工程請款總表只有用2 、3 次，所以原告並沒有留存，
      因為用工程比統計表比較清楚。
  5、 否認被告所辯原告扣二成保留款之主張。原告只扣一成保
      留款，是否稱為發票保留款則不能確定，除此之外就沒有
      扣其他保留款。
（五）並聲明:
  1、 被告應給付原告760,355 元，及自起訴狀繕本送達翌日即
      民國97年2 月28日起至清償日止，按年息百分之5 計算之
      利息。
  2、 訴訟費用由被告負擔。
  3、 請准提供擔保宣告假執行。
二、被告方面：
（一）被告雖有二次停工之事實，然是因為原告不依約實作實算
      給付工程款，且給付工程款時，除依約扣一成工程保留款
      外，並巧立名目另扣一成發票保留款，致被告仍有三成多
      工程款遭原告扣留，使被告因而無法發薪水給工人。被告
      有叫業主來協調，但是原告避不見面，並把手機關機，被
      告有聲請對原告為假扣押，原告還欠被告將近80幾萬元。
（二）請款時應該由原告會同被告去現場估驗，但原告都沒有至
      現場實際估價。雖然依照工程進度可以計算實作噸數，但
      是被告據實在工程比進度表填上工作進度送給原告後，原
      告就自己在辦公室塗改，並沒有至現場與被告估算，所以
      原告並未依被告實作的噸數給付工程款。
（三）系爭工程，被告帳面上雖已經受取2,041,240 元，但裡面
      是包括被原告扣留的工程保留款及發票保留款各10% ，所
      以被告實際只領有1,632,992 元。
（四）發票保留款部分，被告向原告說明要實領實報所得稅，但
      是遭原告拒絕，要被告買發票給原告抵稅，但被告沒有地
      方買發票，所以原告就從該給付被告的工程款中扣一成發
      票保留款，這部分完工後原告也不會給被告。因此，被告
      停工是有理由，原告之請求無理由等語。
（五）並聲明: 如主所示外，並陳明如受不利之判決，願供擔保
      請准免為假執行。
丙、兩造所不爭之事項及主要爭點:
一、不爭執之事項：
（一）兩造有簽訂系爭工程合約。
（二）被告施作系爭工程，曾於96年6 月6 日停工，經協調後復
      工，又於同年7 月8 日停工迄今。
（三）被告曾七次向原告請領工程款，其並在請款會算單上簽名
      為證。
（四）依系爭工程合約第6 條及第7 條規定，工程款之計算應實
      作實算，且原告給付被告工程款時只能扣一成之保留款。
二、主要爭點:
（一）原告有無依系爭合約實作實算給付被告工程款? 原告給付
      工程款除依約扣一成保留款外，有無巧立名目扣留發票保
      留款? （被告停工是否有合法之理由，而得主張同時履行
      抗辯權?）
（二）被告實際已領取之工程款多少? 被告如依約完工，尚餘多
      少工程款? （原告得請求之金額是否符合系爭工程合約之
      規定？）
丁、得心證之理由：
一、按因契約互負債務者，於他方當事人未為對待給付前，得拒
    絕自己之給付。但自己有先為給付之義務者，不在此限，民
    法第264 條第1 項定有明文。本件兩造所簽訂之系爭工程合
    約係屬雙務契約，且原告工程款之給付與被告承作系爭工程
    之勞務給付有對價關係，依上開規定意旨，原告對於被告前
    期勞務給付未依債之本旨為對待給付前，被告得行使同時履
    行抗辯權，拒絕繼續提供勞務，合先敘明。
二、又依系爭工程合約第7 條規定，原告給付工程款時，只能扣
    一成之工程保留款，為兩造所不爭之事實，且有該工程合約
    載明在卷可按（第19頁、43頁及82頁））。且一般工程承攬
    並無扣發票保留款的問題，業經證人即台塑石化麥寮廠員工
    甲○○到庭結證屬實，其並結證稱「我們公司訂的工程契約
    是不含發票稅額，所以沒有扣發票保證金（保留款）的問題
    。我們公司給付工程款的時候，假如受給付人有提出發票，
    我們公司會加百分之五的稅給他。」，且「一般的交易就像
    我們公司的做法一樣。」等語明確（第136 頁）。
三、而被告抗辯原告給付工程款時，除依系爭工程合約規定扣一
    成的工程保留款外，另扣一成之發票保留款乙節，雖為原告
    所否認，然有兩造提出之請款會算單第4 次至第7 次載明除
    扣減一成工程保留款外，另有扣減3.5%至10% 不等之發票保
    留款可按，有該請款會算單在卷可佐（第24至27頁、第120
    頁、123 頁、126 頁及129 頁）。可見原告給付本件工程款
    時，確有擅自扣減發票保留款之事實，原告空言否認，難信
    屬實。因此，被告抗辯原告未依債之本旨為給付工程款在先
    ，足以採信。依上開規定，被告主張同時履行抗辯權，拒絕
    繼續施工，為有理由。
四、且依系爭工程合約第6 條規定，工程款之計算應實作實算，
    亦為兩造所不爭之事實，並有上開系爭工程合約書載明在卷
    可按。被告抗辯其請款時，原告只是拿工程請款總表或工程
    比進度表給被告填寫，經被告據實填寫後，原告未會同被告
    至現場估算，卻在辦公室自行塗改等情。雖原告否認有未依
    系爭工程合約實作實算給付工程款之事實，然查:
（一）原告自陳其確有修正被告提出之工程比進度表之事實（第
      103 頁），並有被告所提出之工程請款總表（第95頁）及
      被告自行提出之工程比進度表影本（第112-131 頁），確
      有立可白塗改的痕跡可證，足信屬實。
（二）雖原告主張被告均有在上開請款會算單上簽名，表示被告
      對於工程款之計算無爭議云云。然系爭工程係原告將其向
      台塑六輕廠承攬之塑化基礎儲油槽之部分工程轉由被告承
      攬施作，即俗稱大包、小包的關係，在契約地位及經濟上
      ，原告均屬強勢的一方。被告如拒不在請款會算單上簽名
      ，將無法得到工程款的給付。因此，被告上開簽名只能代
      表其有依該會算單之計算方式收受工程款之事實，尚難據
      認為被告對於該工程款之計算方式無爭議。
（三）再者，原告對於被告所抗辯原告未會同其至現場估驗工程
      實作之數量乙節，只能消極否認，卻無法提出任何證據證
      明其確有到現場與被告會同估算之事實。況且，如原告確
      有會同被告到現場估算施作之數量，其又何需於被告請款
      時，先將空白的工程比統計表給被告填，被告填好後再拿
      給原告查證，如不符合，原告再修正之理！可見其上開其
      上主張與事實不符。
（四）因此，被告抗辯原告未依約實作實算給付工程款，亦足採
      信。
五、綜上所述，被告抗辯其停止施作系爭工程，係由於原告未依
    系爭工程合約規定實作實算給付工程款及擅自扣減發票保留
    款，而未依債之本旨為對待給付，其有拒絕繼續施工之同時
    履行抗辯權，足以採信。原告主張其均有依約給付工程款云
    云，不足採信。本件被告停止施工既有合法之理由，則原告
    尚難依系爭工程合約第15條第2 項及第22條規定，另行招商
    完成被告未完成之工程，並請被告給付所須費用及違約金。
    從而，原告依上開規定請求被告給付760,355 元，及自起訴
    狀繕本送達翌日起至清償日止，按年息百分之5 計算之利息
    ，為無理由，應予駁回。
六、本件事證已臻明確，兩造其餘主張與舉證，經審酌與本件判
    決結果不生影響，爰不一一論述，併此敘明。
七、本件原告之訴既無理由而遭駁回，其假執行之聲請亦失所附
    麗，應併予駁回。
戊、結論：本件原告之訴為無理由，依民事訴訟法第385 條第1
    項前段、第78第，判決如主文。
中    華    民    國    97    年     8     月    5    日
                  民事第二庭    法  官  黃一馨
以上正本係照原本作成
如對本判決上訴，須於判決送達後廿日內向本院提出上訴狀
中    華    民    國    97    年     8     月    5    日
                                書記官  楊麗雪


司法院資訊處製作；財團法人民間司法改革基金會備份。
